【裁判字號】    97,上訴,566
【裁判日期】    970828
【裁判案由】    殺人等
【裁判全文】
臺灣高等法院臺南分院刑事判決         97年度上訴字第566號
上  訴  人  臺灣臺南地方法院檢察署檢察官
上  訴  人
即  被  告  丁○○
選任辯護人  黃溫信  律師
            徐美玉  律師
            黃紹文  律師
上  訴  人
即  被  告  丙○○
                    現另案羈押於臺灣高雄看守所
指定辯護人  本院公設辯護人  辛○○
上  訴  人
即  被  告  戊○○
被      告  乙○○
上二人共同  彭大勇  律師
選任辯護人  林士龍  律師
被      告  庚○○
                      巷45號
選任辯護人  曾靖雯  律師
            熊家興  律師
            江信賢  律師
被      告  甲○○
            己○○
上二人共同
指定辯護人  本院公設辯護人  辛○○
上列上訴人因被告殺人等案件，不服臺灣臺南地方法院96年度重
訴字第5號、96年度易字第1457號中華民國第一審判決（起訴案
號：臺灣臺南地方法院檢察署95年度偵字第15261、16283號、95
年度偵緝字第1616號、96年度偵緝字第137號、96年度偵字第145
1及追加起訴：96年度偵續1字第22號），提起上訴，本院判決如
下：
    主  文
原判決關於丁○○、戊○○、丙○○、甲○○部分，均撤銷。
丁○○共同傷害，處有期徒刑壹年貳月，減為有期徒刑柒月；又
共同傷害致人於死，處有期徒刑拾年。應執行有期徒刑拾年伍月
。
戊○○共同傷害致人於死，處有期徒刑捌年陸月。
丙○○共同傷害致人於死，處有期徒刑玖年。
甲○○共同傷害，處有期徒刑壹年貳月，減為有期徒刑柒月。
其餘上訴駁回（乙○○、庚○○、己○○傷害部分）。
    事  實
一、丁○○於民國（下同）95年10月2日凌晨2時許，與前來乙○○所經營，位在台南市○○街38之1號「低調PUB」消費之吳
    建輝、林柏良兩人發生口角，丁○○追出店門口向吳建輝道
    歉解釋之際，吳建輝先出手毆打丁○○，雙方即相互毆打，
    丁○○並持在店門口拾得之玻璃啤酒瓶砸吳建輝之頭部，致
    吳建輝頭部流血，在店內之之乙○○、庚○○、己○○3人
    見狀，亦加入互毆之群。期間丁○○以其所有之0000000000
    號行動電話撥打甲○○所使用之0000000000號行動電話，告
    知被毆打之事後，甲○○復以上開電話撥打丁○○之胞弟戊○○所使用之0000000000號電話，告知丁○○遭人毆打之事
    後，甲○○旋先騎乘車號ZZZ─032號之輕型機車到場參與互
    毆，以拳頭毆擊吳建輝之臉部，並持置於店外之空酒瓶攻擊
    吳建輝、林柏良二人，使吳建輝受有頭部、臉部及其他部位
    不明之傷害（因吳建輝事後旋遭丁○○、戊○○及丙○○、
    甲○○等人之嚴重毆打致死【下詳】，致無法查明丁○○、
    乙○○、庚○○、己○○、甲○○當時對吳建輝所造成之傷
    害程度為何），林柏良亦受有不明之傷害（林柏良遭傷害部
    分未據告訴）。警方因獲報有人在該處互毆，即派巡邏警員
    前往瞭解，丁○○見警員到達，即與吳建輝、林柏良進入店
    內之第五號桌位置談判，乙○○則在店門口應付警方，並指
    示己○○在店門口清掃碎玻璃。
二、丁○○、甲○○與吳建輝、林柏良在店內第5號桌位置，吳
    建輝當場應丁○○之要求向丁○○道歉，期間戊○○亦騎乘
    機車搭載丙○○至「低調PUB」，見警方巡邏車仍停放在該
    處尚未離去，故一同進入店內第五號桌之位置。詎丁○○於
    吳建輝向其道歉之際，仍怒氣未消，一再追問：「為何我已
    向你道歉，你還要打我？」見吳建輝不回答，即怒火中燒，
    另行起傷害之犯意，再度出手毆打吳建輝臉部，甲○○（此
    部分未經檢察官起訴）、戊○○及丙○○見狀，均另萌生與
    丁○○共同傷害之犯意聯絡，丙○○亦出手毆打吳建輝之臉
    部，甲○○則大喊「把他拖出去」，丙○○及戊○○即聯手
    強制將因傷重已無法以自力行走之吳建輝拖往店外，丁○○
    並隨即跟出。吳建輝被強制拖至離店門口約十餘公尺之馬路
    中央後，丁○○、戊○○與丙○○、甲○○等人主觀上有傷
    害之犯意聯絡，客觀上亦均預見腦部、臉部等身體部位，係
    人類脆弱之器官，若以鈍物重擊時，足以引發生死亡之結果
    ，丙○○仍以腳踹吳建輝之頭部右後腦、肩膀、頸部及背部
    ，戊○○、丁○○、甲○○則分別持丙○○在現場撿拾之木
    棍、戊○○在路邊拾得之花盆等鈍物，重擊吳建輝之臉部及
    頭部，再由丁○○將已倒地不起之吳建輝，拖行至臺南市○○街7號前之消防栓旁之水溝蓋旁，由丁○○、甲○○繼續
    以花盆及徒手毆打吳建輝之臉部，直至警察據報抵達現場始
    罷手逃逸。吳建輝經送醫後，受有頭部創傷併顱內出血併腦
    水腫及重度意識昏迷，昏迷指數2E，延至同年月6日不治死
    亡。
三、案經台南市警察局第二分局報告臺灣臺南地方法院檢察署檢
    察官偵查起訴。
    理  由
甲、程序方面：
一、被告以外之人於審判外之言詞或書面陳述，除法律有規定者
    外，不得作為證據。被告以外之人於檢察事務官、司法警察
    官或司法警察調查中所為之陳述，與審判中不符時，其先前
    之陳述具有較可信之特別情況，且為證明犯罪事實存否所必
    要者，得為證據。刑事訴訟法第一百五十九條第一項、第一
    百五十九之二分別定有明文。證人林柏良、丁○○、甲○○
    、乙○○、己○○、庚○○、戊○○、丙○○等人警詢所為
    之證述，係屬審判外之言詞陳述，被告戊○○就證人林柏良
    、丁○○、甲○○、乙○○、己○○、庚○○；被告乙○○
    就證人甲○○；被告丁○○就證人林柏良、甲○○、乙○○
    、己○○、庚○○；被告庚○○就證人乙○○；被告丙○○
    就證人丁○○、甲○○、乙○○、己○○、庚○○、戊○○
    ；被告甲○○就證人丁○○、乙○○、己○○、庚○○、戊○○、丙○○等人之證述，不同意列為證據，且前揭證人警
    詢所證與法院審理時大致相同，無刑事訴訟法第一百五十九
    條之二情事，自無證據能力，不得為本案證據。
二、證人、鑑定人依法應具結而未具結者，其證言或鑑定意見，
    不得作為證據，刑事訴訟法第一百五十八條之三定有明文。
    證人即同案被告丁○○、甲○○、乙○○、己○○、庚○○
    、戊○○、丙○○等人以被告身分在檢察官及法院訊問未經
    具結部分，除被告自己本人外，對其他共同被告自無證據能
    力，不得為本案證據。
三、被告以外之人於偵查中向檢察官所為之陳述，除顯有不可信
    之情況者外，得為證據，刑事訴訟法第一百五十九條之一第
    二項定有明文。共同被告即證人丁○○、甲○○、乙○○、
    己○○、庚○○、戊○○、丙○○等人以證人身分在檢察官
    偵訊時，業經檢察官查明與其餘共同被告有無親屬、婚約、
    法定代理關係，並告知具結義務及偽證之處罰後，命具結以
    擔保其證言之真實性。另實務運作，偵查中檢察官向被告以
    外之人所取得之陳述，原則上均能遵守法律規定，不致違法
    取供，該證人於偵查中向檢察官所為之證言，並無顯不可信
    之情事，自有證據能力，得為本案證據。
四、被告以外之人於審判外之陳述，雖不符前四條之規定，而經
    當事人於審判程序同意作為證據，法院審酌該言詞陳述或書
    面陳述作成時之情況，認為適當者，亦得為證據。當事人、
    代理人或辯護人於法院調查證據時，知有第一百五十九條第
    一項不得為證據之情形，而未於言詞辯論終結前聲明異議者
    ，視為有前項之同意。刑事訴訟法第一百五十九條之五定有
    明文。本件所引證人（除前述無證據能力者外）及文書證據
    ，檢察官、辯護人、被告並無不同意列為證據，且本院審理
    時，無於言詞辯論終結前聲明異議。而前開證人所為之證述
    ，係在自由意志下所為陳述，並親閱筆錄無訛後始簽名作成
    之情況，且該證言及文書證據適為本案應審酌必要事項，自
    有證據能力，得為本案證據。
五、按不服地方法院之第一審判決而上訴者，應向管轄第二審之
    高等法院為之。上訴書狀應敘述具體理由。上訴書狀未敘述
    上訴理由者，應於上訴期間屆滿後二十日內補提理由書於原
    審法院。逾期未補提者，原審法院應定期間先命補正。又第
    二審法院認為上訴書狀未敘述理由或上訴有第三百六十二條
    前段之情形者，應以判決駁回之。但其情形可以補正而未經
    原審法院命其補正者，審判長應定期間先命補正，刑事訴訟
    法第三百六十一條、第三百六十七條分別定有明文。本件檢
    察官就被告丙○○、甲○○、己○○上訴部分，業已指明就
    犯罪事實一、二部分有接續關係，自已敘明具體之上訴理由
    ，上訴合法定程式，併為敘明。
乙、實體方面：
壹、被告丁○○、甲○○、乙○○、庚○○、己○○就事實一傷
    害部分：
一、訊據被告丁○○供陳：於95年10月2日凌晨2時許，伊與乙○○、庚○○、己○○、甲○○有打吳建輝與林柏良，伊與甲○○、庚○○三人毆打吳建輝，乙○○與己○○阻攔林柏良
    （見本院卷第1宗第151頁）；被告甲○○供陳：於95年10月
    2日丁○○以其所有之0000000000號行動電話撥打伊所使用
    之0000000000號行動電話，告知被毆打之事後，伊就撥打丁○○之胞弟戊○○所使用之0000000000號電話，由丙○○接
    聽，伊直接跟丙○○講丁○○在店裡被打，要他們過去，伊
    自己騎乘車號ZZZ─032號之輕型機車過去，到場之後，用拳
    頭毆打林柏良，並用酒瓶打林柏良，後來警察來了，伊就到
    店裡去（見本院卷第1宗第一七九頁）；被告乙○○供陳：
    伊與己○○有毆打林柏良，丁○○、庚○○有毆打吳建輝，
    本來伊是要勸架，後來才參與打架，甲○○之後才來，且拿
    酒瓶打吳建輝（見本院卷第1宗第152頁）；被告庚○○供陳
    ：伊與丁○○有毆打吳建輝，乙○○與己○○有毆打林柏良
    （見本院卷第1宗第152頁）；被告己○○供陳：伊於95年10
    月2日在「低調PUB」內，吳建輝與丁○○發生衝突，伊與乙○○、庚○○出去，丁○○、乙○○與庚○○打吳建輝，因
    為吳建輝打丁○○，伊把吳建輝推開，林柏良衝過來打伊，
    伊與乙○○和林柏良打起來，之後甲○○也來了，甲○○先
    打吳建輝，再拿酒瓶砸吳建輝（見本院卷第1宗第179至180
    頁）。則被告丁○○、甲○○、乙○○、庚○○、己○○就
    其事實一所述之第一階段傷害犯行，均坦承不諱。
二、被告丁○○、甲○○、乙○○、庚○○、己○○上揭不利之
    於己之自白，核與證人林柏良、簡逸茜（即被害人吳建輝同
    行友人）相符。又共同被告即證人丁○○於偵、審程序證述
    吳建輝與乙○○、庚○○、甲○○互毆，以及吳建輝走進店
    裡時頭部有受傷流血之情節亦屬相符。則被害人吳建輝事後
    因事實二所示，因遭丁○○、戊○○、丙○○、甲○○等人
    嚴重毆打受有頭部創傷併顱內出血併腦水腫及重度意識昏迷
    而傷害致死，致無法查明丁○○、乙○○、庚○○、己○○
    、甲○○當時對吳建輝所造成之傷害程度為何，惟吳建輝走
    進店裡時頭部受傷流血，業已無礙事實一所示所受傷害結果
    之認定。
三、綜上所述，被告丁○○、甲○○、乙○○、庚○○、己○○
    等人自白共同傷害與事實相符，此部分罪證明確，應依法論
    科。
貳、被告丁○○、戊○○、丙○○與甲○○（甲○○部分未經檢
    察官起訴）等人就事實二傷害致死部分：
一、訊據被告戊○○就其於95年10月2日，因甲○○打電話給伊
    ，由丙○○接聽，甲○○告訴丙○○說丁○○在「低調PUB
    」店裡被打，要伊與丙○○過去，過去時有看到警察，甲○○把渠二人叫進店裡去。警察走了之後，丙○○有打吳建輝
    一拳，伊看到甲○○叫丙○○把吳建輝拖出去，拖出去之後
    ，伊看到丙○○手上拿木棍，就把木棍搶過來打吳建輝身體
    ，丙○○有用腳踢吳建輝，也看到甲○○用拳頭打吳建輝，
    其他人有無出去或參與毆打，伊沒有注意，並就傷害吳建輝
    致死之犯罪事實供承不諱（見本院卷第1宗第150、152頁）
    。
二、訊據被告丁○○、丙○○均矢口否認犯行，被告丁○○辯稱
    ：伊於95年10月2日凌晨2時許與乙○○、庚○○、己○○、
    甲○○有打吳建輝與林柏良後有人報警，警察過來，我們都
    到「低調PUB」店裡去，到了店裡，吳建輝向伊道歉，丙○○、戊○○及其他不詳姓名之人過來，丙○○有動手打吳建
    輝一拳，並將吳建輝拖出去，戊○○跟在旁邊，拖出去之後
    ，看到有人拿木棍打，但何人用木棍打，伊不知道，後來伊
    知道是戊○○拿木棍打，因為伊從戊○○的手中將木棍拿下
    ，戊○○也有拿花盆砸吳建輝，但沒有砸到，拖到外面時，
    丙○○也有用腳踢，就此部分傷害吳建輝伊是受冤枉的云云
    （見本院卷第1宗第150、第151頁）。被告丙○○辯稱：伊
    於95年10月2日，因甲○○打電話給戊○○，手機是伊接聽
    ，甲○○告訴伊丁○○在「低調PUB」店裡被打，要伊與戊○○過去，過去時有看到警察，甲○○把渠二人叫進店裡去
    。警察走了之後，伊因喝了一點酒，衝動就打了吳建輝一拳
    ，之後聽到甲○○的聲音（沒有看到，以聲音判斷），叫伊
    把人拖出去，伊就把吳建輝拖出去，拖出去之後何人參與毆
    打，伊不知道，是伊僅有傷害犯意云云（見本院卷第150、1
    51至152頁）。
三、經查：
  (一)被害人吳建輝在「低調PUB」店內第5號桌位置向丁○○道歉
    ，但丁○○仍怒氣未消，再度出手毆打吳建輝臉部，丙○○
    亦出手毆打吳建輝之臉部等情，業據被告丙○○坦承，並據
    證人簡逸茜、林柏良、證人即共同被告甲○○證述明確。被
    告丙○○於原審證稱：在店內有出手打吳建輝的側臉等語（
    見原審卷第2宗第420頁）。核與戊○○原審證稱：到達「低
    調PUB」之後，丙○○毆打吳建輝的頭部等語（見原審卷第2
    宗第197頁）互核相符，堪信為真實。被告丁○○雖否認有
    出手打吳建輝，辯稱係因丙○○出手要打吳建輝，其為阻擋
    才不小心揮到吳建輝的臉部云云，惟查，證人簡逸茜於原審
    證稱：吳建輝向被告丁○○道歉後，丁○○用拳頭打吳建輝
    的正臉部等語（見原審卷第141頁）；證人即共同被告甲○○偵訊證稱：丁○○跟死者（即吳建輝）在那邊講話，並跟
    他嗆說你是不知道我是誰嗎，我是東門長腳，跟你道歉你還
    打我，死者有回話道歉，旁邊有一個女孩子還有幫忙打圓場
    ，但長腳（丁○○之綽號）越想越火大又往死者臉上補一拳
    等語，死者女友小倩（茜）也幫死者跟丁○○道歉，丁○○
    還是怒氣難消依然往死者臉上打下去等語（見95年度相字第
    1377號卷第232頁、95年度偵15261號卷第84頁）。上揭證人
    證述之情節互核大致相符。足資證明警察到達後事實一所為
    傷害行為結束。被告丁○○與被害人吳建輝在「低調PUB」
    店內第5號桌位置談判，惟被害人吳建輝道歉後，丁○○仍
    怒氣未消，再度另行起意於店內與丙○○先行出手毆打吳建
    輝可認。
  (二)在「低調PUB」店內第5號桌處，丁○○、丙○○輪流出手毆
    打吳建輝後，甲○○大喊「把他拖出去」，丙○○及戊○○
    即聯手強制將已無法以自力行走之吳建輝拖往店外左前方馬
    路中央處等情，業據被告丙○○、戊○○坦承不諱，如同前
    述。核與證人即共同被告乙○○、己○○、甲○○、證人林
    柏良證述情節相符。證人乙○○偵訊證稱：伊看到二個穿黑
    衣服的人把死者拖出去，其中一個確定是小霖（即丙○○）
    ，另外一個人理平頭，印象中外觀上看起來像戊○○（見95
    年度偵15261號卷第23頁）；復於原審證稱：伊看到被告丙○○拉著吳建輝從店內往店外左側的地方，警察第2次來的
    時候看到被害人吳建輝倒在店外消防栓的地方等語（見原審
    卷第2宗第303頁）。證人己○○原審證稱：是被告戊○○、
    丙○○拖著躺在地上的吳建輝拉他的衣服到店外的等語（見
    原審卷第2宗第52頁）；證人甲○○偵審中證稱：丁○○的
    弟弟戊○○拉著吳建輝的衣服，戊○○的朋友丙○○拉著吳
    建輝的手將他拖出店外等語（見95年度相字第1377號卷第23
    2頁、95年度偵15261號卷第84頁、原審卷第2宗第186頁）。
    證人林柏良原審證稱：戊○○、丙○○衝過來將吳建輝架著
    半拖半走到店外等語（見原審卷第2宗第90頁）。上揭證人
    均迭於偵審中證述，吳建輝係遭被告丙○○及戊○○二人拖
    出店外，其證述之情節亦大致相符，應堪採信。證人即共同
    被告丁○○雖證稱，戊○○並未動手拖吳建輝出去，而係丙○○一人所為云云，惟丁○○一人所述與上揭四位證人所述
    並不相符，且其為被告戊○○之兄，兩人有兄弟至親之誼，
    其所言不免有袒護之嫌，其證明力顯較其他證人之證述為薄
    弱，不值採信。綜上，被告丙○○、戊○○坦承將吳建輝拖
    出店外至店門口左側馬路中央之事實，與證人即共同被告乙○○、庚○○、己○○，以及證人林柏良所述相符，堪信為
    真實。
  (三)被告戊○○、丙○○將已無法自力行走之吳建輝拖出「低調
    PUB」店門口左前方馬路中央後，被告丙○○以腳踹吳建輝
    之頭部右後腦、肩膀、頸部及背部，戊○○、丁○○、甲○○分別持丙○○在現場撿拾之木棍、戊○○在路邊拾得之花
    盆等鈍物，重擊吳建輝之臉部及頭部，再由丁○○將已倒地
    不起之吳建輝，拖行至台南市○○街7號前之消防栓旁之水
    溝蓋旁，由丁○○、甲○○繼續毆打吳建輝，直至警察據報
    抵達現場始罷手逃逸等情，業據被告丙○○、戊○○坦承部
    分事實，亦同前述。並據證人林柏良及證人即共同被告乙○○、庚○○、己○○、甲○○、丁○○等人於偵審程序中具
    結證述明確。
    (1)被告丙○○迭於偵審坦承，其有以腳踹吳建輝頭部右後腦
      、肩膀、頸部及背部等語，但否認有持木棍毆打吳建輝。
      被告丙○○坦承其用腳踢吳建輝部分，與證人己○○偵訊
      證稱：丙○○對死者拳打腳踢（見95年度偵15261號卷第3
      1頁）；證人甲○○於偵審證稱：出去店門口後，丙○○
      用腳踹死者身體，戊○○持木棍打吳建輝頭部，丙○○同
      時用腳踹吳建輝（見95年度相字第1377號卷第232頁、原
      審卷第187頁）；證人戊○○原審證稱：丙○○邊拖吳建
      輝邊踹吳建輝的肩膀（見原審卷第2宗第199頁）；丁○○
      原審巷證稱：丙○○有用腳踢吳建輝身體上半部很多下等
      語（見原審卷第261頁），互核相符，足認被告丙○○自
      白其有用腳踹吳建輝頭部右後腦、肩膀、頸部及背部等情
      ，與事實相符，堪信為真實。至於證人即共同被告戊○○
      雖曾於偵查中證稱，丙○○有拿一根棍子往死者肚子打一
      下等語，惟丙○○則否認有持木棍之事，經查，證人即共
      同被告戊○○除於上開偵訊之外，嗣後於歷次偵審中未曾
      再證述丙○○有持木棍毆打吳建輝之事，而證人即共同被
      告丁○○於原審審理時雖曾證稱，有一位穿黑色衣服的人
      拿木棍要打吳建輝，伊看到就把木棍搶下來，該穿黑衣服
      之人看體型很像丙○○等語，惟查被告丙○○於案發當天
      係身穿著白色上衣，而非黑色衣服（見95年度相字第1377
      號卷第105頁上方照片），證人丁○○所述持木棍欲打吳
      建輝之穿黑衣服之人，是否確為丙○○，即有可疑。而證
      人即乙○○於原審審理時證稱，被告丙○○拉吳建輝出去
      時，另一手並無拿東西，大約在丙○○出去店外一分鐘後
      ，就看到丙○○手上有拿一支約100公分長的木棍等語；
      戊○○於偵審證稱：不知木棍係何人帶到現場，伊有看到
      丙○○拿，但不知其在何處拿到，被告丙○○走到店門口
      往左邊又往右邊，在右邊轉角的地方被告丙○○手上就多
      了一支木棍，被告丙○○在拖吳建輝出去時，就邊拖邊踹
      吳建輝的肩膀，伊看見丙○○手上有一支木棍，就將木棍
      拿來打吳建輝的手等語。經核上述證人乙○○、戊○○所
      述，僅能證明丙○○於拖吳建輝甫出店外時，手上持有一
      支木棍，但並未證稱有見到丙○○持木棍毆打吳建輝，且
      證人甲○○尚且於原審證稱：丙○○除用腳踹吳建輝之外
      ，並無其他攻擊行為等語，又證人既係於丙○○將吳建輝
      拖出店外後始見到丙○○手持木棍，則僅能認定該木棍係
      由丙○○在現場撿拾，而無從認定係由丙○○攜帶至現場
      。綜上所述，被告丙○○於將吳建輝拖出店外後，有以腳
      踹吳建輝之頭部右後腦、肩膀、頸部及背部，並在現場撿
      拾木棍一支供丁○○、戊○○用以毆打吳建輝【下詳】等
      情，已堪認定，被告丙○○辯稱並未持有木棍一節，與上
      揭證人丁○○、戊○○、乙○○所述相左，不足採信。
    (2)被告戊○○坦承，伊與丙○○將吳建輝拖出店外後，伊將
      丙○○手中之木棍拿來打吳建輝的左、右手三、四下，並
      拿花盆丟到吳建輝的左肩等情，惟否認有攻擊吳建輝之頭
      部要害，辯稱其右手曾受傷開刀，無力拿取重物云云。經
      查，證人林柏良於證稱：有看到吳建輝被四、五個人打倒
      趴在地上，趴著的頭部上方及周圍都是紅色花盆碎片（見
      原審卷第2宗第91頁）；證人乙○○偵審證稱：戊○○拿
      路邊的花盆往死者身上砸過去，應該是砸到死者背部（見
      95年度偵15261號卷第24頁、原審卷第2宗第304頁）；證
      人庚○○偵訊證稱：查中（95年10月7日、24日）證稱，
      吳建輝被拖行時就有年輕人用路邊的盆栽打他的頭，有親
      眼看見有人持花盆、長木棍往死者臉上砸，在消防栓旁，
      在被告丁○○拿到木棍之前，有人拿木棍往死者頭上猛敲
      （見95年度偵15261號卷第27頁）；證人己○○偵審證稱
      ：看到吳建輝被很多人從PUB中抓出來，過程中有看到花
      盆碎片，他們把吳建輝帶到距離PUB二、三十公尺處圍毆
      ，確實有看到有人拿起花盆打吳建輝，被告戊○○、丁○○、丙○○、阿敏（即甲○○）都有在外面打，拿花盆的
      人體型類似被告戊○○（見95年度相字第1377卷第139頁
      、原審卷第2宗第60頁）；證人甲○○偵審證稱：戊○○
      拿一支木棍往死者身上猛打，先打身體再打頭部，打身體
      比較多，頭部打七、八下等語（見95年度相字第1377卷第
      232頁、原審卷第2宗第187頁）。由上揭證人之證詞可知
      ，被告戊○○確有持花盆及木棍攻擊吳建輝，且不只是攻
      擊其身體部位，並有攻擊頭部。證人即共同被告丁○○雖
      證稱：戊○○在路邊要拿一個大的花盆但是拿不起來，之
      後又在路邊拿一個小的紅色花盆，從伊身邊走過去要丟吳
      建輝，丟出去時伊順手把花盆撥掉，花盆掉在吳建輝身旁
      沒有打到吳建輝，戊○○丟完花盆後就馬上去追林柏良等
      語，惟丁○○基於與戊○○兄弟之情，其迴護戊○○之可
      能性甚大，其證述本即不可盡信，況其所述與上揭其他證
      人所述相差甚大，且與被告戊○○本人所坦承之情節亦不
      相符，難以採信。綜上，依據被告戊○○之自白，以及證
      人林柏良、證人即共同被告乙○○、己○○、甲○○之證
      述，足認被告戊○○有持丙○○所取得之木棍以及其在路
      邊拾得之花盆毆擊吳建輝之頭部之事實，亦堪認定。
    (3)被告丁○○始終矢口否認有持木棍、花盆毆擊吳建輝之情
      ，辯稱係丙○○、甲○○、及甲○○帶來不詳姓名之人毆
      打吳建輝，伊只有搶下丙○○手中之木棍交給庚○○，並
      阻止其他人毆打吳建輝云云。惟證人庚○○於偵審證稱：
      有看到丁○○拿木棍往死者頭上敲二、三下，像拿斧頭在
      砍木一樣，一面敲打死者頭部，一面辱罵死者，伊跟隨丁○○出去店外時，吳建輝身邊有幾個人，但是伊只認識丁○○，有看到丁○○拿木棍作勢要打，依丁○○站立的位
      置與死者的相對位置研判，應該持木棍打到死者的頭，伊
      看到丁○○拿到木棍後，才衝出將木棍搶下（見95年度偵
      15261號卷第26頁、原審卷第2宗第276頁）；證人己○○
      於偵審中證稱：看到吳建輝被很多人從PUB抓出來帶到距
      離PUB二、三十公尺處圍毆，其親眼見到丁○○、戊○○
      、小霖（丙○○）往死者頭部拳打腳踢，當時丁○○、戊○○、丙○○都在店外面，伊認為他們都有參與毆打吳建
      輝（見95年度偵15261號卷第31頁、原審卷第2宗第48至49
      頁）；證人甲○○偵訊證稱：丁○○拿起戊○○所用的同
      一跟棍子朝死者頭部猛敲，可能超過十下，丁○○打得最
      狠（見95年度相字第1377卷第233頁）；證人丙○○證稱
      ：伊將吳建輝拖出店外時，丁○○跟著伊後面出來，到馬
      路中央時，身旁有丁○○及幾個不認識的人，丁○○及另
      有三、四個伊不認識的人一起出手攻擊死者，主要在揍死
      者的人是伊自己及丁○○、戊○○，伊猜測拿木棍的丁○○打最狠係因有人說警察來時，伊看見丁○○拿木棍丟到
      旁邊跑掉（見原審卷第2宗第407頁）；證人戊○○證稱：
      伊所持木棍由丁○○搶走等語（見原審卷第2宗第201頁）
      。上揭證人庚○○、己○○、甲○○均明確證稱被告丁○○有持木棍打吳建輝之頭部，且敲擊力道猛烈如斧頭砍木
      般等情，業據證人庚○○、甲○○證述明確，證人戊○○
      、丙○○雖證述丁○○有持木棍，但不知道是否有持以毆
      擊吳建輝云云，惟其等所述與上揭證人庚○○、甲○○、
      己○○所述並不矛盾，證人庚○○、甲○○、己○○所述
      仍堪採信。被告辯稱其在現場僅係阻止他人毆打吳建輝，
      僅有搶下丙○○手中之木棍交給庚○○云云，與上揭證人
      所述不相符，亦不合常情，顯係卸責之詞，不值採信。被
      告丁○○雖另辯稱，依據證人A1、A2所述，當天持木棍毆
      打死者之人，係一名身材壯碩、平頭、沒有戴眼鏡、著深
      藍色上衣、深色長褲之人，依該描述之體型及特徵，應係
      指被告甲○○，而非丁○○云云，惟查，依據證人A1、A2
      之警詢筆錄，證述參與動手毆打死者之人共有四人，而其
      除描述上開持棍棒之人外，尚提及一人用腳踢死者頭部，
      另一人手持煙灰缸打死者臉部，總共只有提及三人，另有
      一人則未描述，則證人A1、A2上揭證述，並未排除被告丁○○亦有持木棍毆打吳建輝之可能性，況且，當天在場之
      共同被告庚○○等人已於偵審中為上揭明確之證述，其證
      明力自較位在距離較遠處觀看之證人A1、A2所述為強，被
      告此部分之辯解亦無足採。綜上，丁○○有持木棍猛烈毆
      打吳建輝之頭部之事實，堪可認定。
    (4)被告丁○○、戊○○、丙○○、甲○○在「低調PUB」門
      外馬路中央處，共同毆打吳建輝之後，復由丁○○將無自
      力行走能力之吳建輝自馬路中央拖行至PUB對面消防栓附
      近，丁○○、甲○○繼續以花盆及徒手毆打吳建輝臉部等
      情，業據證人即共同被告甲○○迭於偵查中及原審證述明
      確，核與證人即共同被告戊○○證述相符。被告丁○○雖
      否認有將吳建輝拖至消防栓處，以及毆打吳建輝之事實，
      辯稱係丙○○將吳建輝拖至消防栓處云云。惟證人甲○○
      偵審證稱：伊在阻擋戊○○之後，就看見吳建輝躺在消防
      栓附近水溝蓋旁，似乎是丁○○將吳建輝拖去該處的，然
      後丁○○一手架吳建輝的脖子，一手拿一個小花盆砸吳建
      輝頭部，再用拳頭毆打吳建輝臉部（見95年度相字第1377
      卷第233頁、原審卷第2宗第187至188頁）；又共同被告即
      證人戊○○證稱：伊將花盆砸到吳建輝身上後，即跟丙○○一起去追林柏良，當時吳建輝尚躺在靠近騎樓的馬路上
      ，伊追林柏良回來後，看到吳建輝倒在消防栓旁，被告甲○○正以徒手毆打吳建輝之臉部等語（見原審卷第2宗第2
      02頁、206頁）。經查，證人甲○○與被告丁○○之間並
      無仇怨，業據被告丁○○、甲○○陳述在卷，其前後相符
      之證述應堪採信，另證人戊○○為被告丁○○之親弟，亦
      無屈枉被告丁○○之嫌，其證詞亦堪採信，丁○○之辯詞
      與與上開證人所述相左，不值採信。綜上，被告丁○○有
      將無自力行走能力之吳建輝自馬路中央拖至路邊消防栓，
      再繼續以花盆及徒手毆打吳建輝臉部之事實，可堪認定。
  (四)再被害人吳建輝於95年10月2日凌晨經送醫後，發現受有頭
    部創傷併顱內出血併腦水腫及重度意識昏迷，昏迷指數2E，
    嗣於同年月6日死亡，有成大醫學院附設醫院病歷一份、同
    院96年10月5日診斷證明書一紙、臺灣臺南地方法院檢察署
    相驗屍體證明書一紙在卷可按。其死亡原因經法務部法醫中
    心解剖鑑定，結果如下（見卷附法務部法醫研究所鑑定書）
    ：(1)傷害觀察結果：頭頸部：右額部於右外耳道上7公分
    ，前11公分有擦傷4乘3公分合併腫脹。右眉上方有挫裂傷1.
    5公分。右眼下方有刮痕數條。左外耳道上方11公分、前5公
    分有挫裂傷6乘5公分。左後枕部有挫裂傷3公分。頭部帽狀
    腱膜出現瀰漫性出血，右額顳部骨縫裂開，並向左延伸11公
    分，右顳部硬膜下出血11乘5公分。橋腦周邊壞死。頸部於
    右外耳道下12公分，前3公分有4乘2.5公分瘀痕。右胸鎖乳
    突肌出血5乘3公分，左胸鎖乳突肌出血7乘4公分。右頸部出
    血深及深部肌肉，左側出血深及舌肩肌。舌尖部有出血3乘2
    乘1公分，舌骨完整無骨折。四肢：右肘背有擦傷數處，
    大達6乘3公分，合併軟組織腫脹。右腕背及掌背有擦傷數處
    ，大達2乘1公分。左掌背腫脹，左腕背有擦傷0.7公分。左
    肘背有擦傷數處，大達1乘0.7公分。(2)內部觀察結果：胸腹
    腔、心臟、肺臟、肝臟、胰臟、脾臟、消化道、腎臟、頸部
    、頭部除上述之傷害外，均無病變或異狀。脊柱完整無骨折
    。(3)解剖發現：頸部外傷合併骨折及顱內出血。頸部鈍
    傷。(4)對於死者死亡之看法：造成死者死亡之原因為頭部鈍
    傷，導致骨折及顱內出血死亡，其外傷部分左右側均有，且
    於頭部凸出部分出現有挫裂傷的存在，以硬物打擊之機會最
    大，施力最大者在右側之傷害，但上述之傷因重疊及力道之
    關係，未存有明顯之器械傷，較難確認器械之種類，死因為
    外力介入，死亡方式為他殺。(5)鑑定結果：死者吳建輝因遭
    人以硬物毆打導致頭部外傷顱內出血死亡。死亡方式為他殺
    。由上述法醫中心之鑑定報告可知，被害人吳建輝之死因係
    遭被告丁○○、戊○○、丙○○與甲○○等人，以硬物毆打
    ，導致頭部外傷顱內出血死亡，亦可認定。
  (五)按殺人與傷害致死之區別，即在下手加害之時，有無殺意為
    斷，即被告在主觀上有無奪取被害人性命之預見與欲望。至
    於被害人受傷之部位、傷痕之多寡，被告所持之凶器、犯案
    之動機等，均為法院參考之重要資料，但並非唯一絕對之標
    準。本件被告等人與被害人吳建輝原不相識，並無冤仇，僅
    因酒後發生口角，偶生衝突，尚難遽認被告丁○○、戊○○
    、丙○○與甲○○等人有殺人之故意，應僅止於傷害之犯意
    。惟人之頭部、腦部、臉部等身體部位，係人類脆弱之器官
    ，若以鈍物重擊時，固足以引發生死亡之結果，然客觀上一
    般人非必有致死之預見，本件係多人圍毆被害人吳建輝，參
    與圍毆者就他人下手之輕重本無預見，且案發時被害人並未
    當場死亡，（係4日後之95年10月6日才死亡），若被告有殺
    人之犯意，應會在確定被害人死亡後才離開，其在被害人尚
    未死亡即離開，顯見其動手毆打被害人係因一時氣憤傷人，
    應無殺人之犯意。本件經鑑定結果被害人係因遭人以硬物毆
    打導致頭部外傷顱內出血死亡，有上開鑑定書可按，是被告
    之行為固應令負刑責，惟尚難課以殺人罪至明，從而，被告
    所辯其無殺人之故意非無可採。而被害人之死亡與被告之傷
    害行為有相當因果關係，足堪認定。
四、綜上所述，被告戊○○自白與事實相符。被告丁○○、丙○○所辯係屬卸責或避重就輕之詞，不足採信。被告丁○○、
    戊○○、丙○○此部分共同傷害致人於死之犯行，已堪認定
    ，亦應依法論科。
參、核被告丁○○、甲○○、乙○○、庚○○、己○○就犯罪事
    實一所為，均係犯刑法第277條第1項之傷害罪；被告丁○○
    、戊○○、丙○○就犯罪事實二所為係犯刑法第277條第2項
    之傷害致人於死罪。被告丁○○所犯傷害罪部分，起訴書雖
    未載明法條，惟其涉及傷害部分之犯行已於事實欄記載明確
    ，自為起訴效力所及，本院自應審理；被告丁○○、戊○○
    、丙○○所為係犯刑法第277條第2項前段之傷害致死罪，公
    訴人認犯同法第271條第1項之殺人罪，尚有未洽，所引起訴
    法條應予變更，均附此敘明。被告丁○○、甲○○、乙○○
    、庚○○、己○○就傷害部分，以及被告丁○○、戊○○、
    丙○○就傷害致人於死部分，均有犯意聯絡及行為分擔，均
    應論以共同正犯。又被告丁○○、甲○○、乙○○、庚○○
    、己○○就犯罪事實一所犯，係於中華民國96年4月24日前
    ，而無該減刑條例第3條不得減刑事由，符減刑規定，依法
    減其宣告刑。被告丁○○所犯傷害罪及傷害致人於死罪部分
    ，犯意個別，行為互殊，應予分論併罰。
肆、本院之判斷：
  (一)上訴駁回部分：
    原審以被告乙○○、庚○○、己○○就犯罪事實一部分，認
    罪證明確，適用刑法第28條、第277條第1項、刑法施行法第
    一條之一（原審漏引，惟不礙判決本旨，予以指正）中華民
    國96年罪犯減刑條例第2條第3款、第7條，並審酌被告被告
    乙○○身為「低調PUB」之負責人，因勸架繼而加入互毆參
    與本件傷害犯行，於警察到達時未告知實際情形，及審理時
    坦承其傷害犯行；被告庚○○、己○○因友人遭毆打而起因
    勸架繼而參與互毆之動機及其參與之手段較輕微，庚○○犯
    後始終坦承及否認犯行之態度等刑法第57條科刑標準，分別
    量處被告乙○○共同傷害，處有期徒刑6月，減為有期徒刑3
    月；被告庚○○、己○○共同傷害，各處有期徒刑4月，減
    為有期2月，並就被告乙○○、庚○○、己○○所處有期徒
    刑依刑法第41條第1項諭知如易科罰金，均以新台幣1千元折
    算1日。認事用法，核無不合，量刑亦堪認妥適。檢察官上
    訴以被告此部分犯行，與被害人事實二所示之傷害致死結果
    ，有接續之關係，指摘原審判決不當云云。惟查被告等人事
    實一所示行為，因警前往查察，其互毆傷害情事，業已結束
    ，事後因被告丁○○等人與被害人於「低調PUB」店內第5號
    桌處再起爭執而為事實二所示犯行，且事實二所示犯行，依
    卷內證據，並無被告乙○○、庚○○、己○○參與之證據證
    明，檢察官起訴時，亦為此認定，原審判決後檢察官依被害
    人家屬請求上訴，而為上揭主張，自屬無據，據此指摘原判
    決不當，為無理由，應予駁回。
  (二)撤銷改判部分：
    (1)原審審理結果，以被告丁○○、甲○○就犯罪事實一部分
      ，認罪證明確，依法論科固非無據。惟查：刑罰之量定，
      固屬法院自由裁量之職權行使，惟刑事審判之量刑，旨在
      實現刑罰權之分配的正義，故法院對科刑判決之被告量刑
      ，應符合罪刑相當原則，使罰當其罪。被告丁○○僅因與
      被害人細故爭執即以酒瓶等物傷害被害人，復電邀友人參
      與圍毆；被告甲○○就本案本無涉，然接獲丁○○之電話
      ，即聯絡他人同往，並前往毆打被害人。嗣後並另行起意
      傷害，夥同戊○○、丙○○共同以木棍、花盆毆擊被害人
      頭部至其顱內出血而死，手段殘忍，就本件被害人所受之
      傷害，被告丁○○、甲○○居主要角色，就此部分之量刑
      與「低調PUB」負責人乙○○因勸架繼而加入互毆參與本
      件傷害犯行同及與庚○○、己○○因友人遭毆打而起因勸
      架繼而參與互毆者差二月（減刑後差一月），客觀上尚認
      符適當性、相當性與必要性之價值要求亦不符反比例及平
      等原則。被告丁○○此部分上訴指摘原審量刑過重，為無
      理由；檢察官上訴以被告此部分犯行，與被害人事實二所
      示之傷害致死結果，有接續之關係，固無理由，如同前述
      ，惟指摘此部分原審量刑過輕，即屬有據，應由本院就此
      部分撤銷改判。爰審酌被告丁○○、甲○○前揭犯罪之動
      機、目的、手段，造成被害人所生之損害及被告丁○○事
      後與被害人家屬達成民事上和解；被告甲○○未為民事和
      解暨二人本院審理就此部分，均坦承行之態度等一切情狀
      ，均判處有期徒刑1年2月，減為有期徒刑7月。
    (2)原審審理結果，以被告丁○○、戊○○、丙○○就犯罪事
      實二部分，認罪證明確，依法論科固非無據。惟查：殺人
      與傷害致死之區別，即在下手加害之時，有無殺意為斷，
      本件被告丁○○、戊○○、丙○○等人，在主觀上有無奪
      取被害人性命之預見與欲望，如同前述，原審論以殺人罪
      ，尚有未洽。被告丁○○、丙○○以渠僅犯傷害罪，指摘
      原判決不當，為無理由；檢察官以上訴以被告此部分犯行
      ，與被害人事實一所示之傷害致死結果，有接續之關係，
      是被告丁○○、戊○○、丙○○與乙○○、庚○○、己○○等人有犯意聯絡，亦不足採，如同前述。被告戊○○以
      其所為係傷害致死罪，指摘原審以殺人罪判刑不當，自屬
      有據，參以原審暨有上揭可議，就此部分，自應由本院撤
      銷改判。爰審酌被告丁○○前因與被害人因細故爭執即以
      酒瓶等物傷害被害人，致其頭部、臉部受傷流血，嗣後再
      起傷害致人於死之犯意之主要角色，夥同被告戊○○、丙○○共同以木棍、花盆毆擊被害人頭部至其顱內出血而死
      ，手段殘忍，及其犯後始終飾詞卸責之態度，以及其已與
      被害人家屬達成和解，並賠償被害人家屬等一切情狀；被
      告戊○○因其兄丁○○遭毆而起意傷害致人於死之動機，
      犯後坦承犯行之態度，非毆打起因之角色，且已與被害人
      家屬達成和解並賠償等一切情狀；被告丙○○僅因其友人
      遭被害人毆打，即起意傷害致人於死之動機，以及其率先
      坦承部分犯行參與之角色，並供出共犯犯行之態度等一切
      情狀，分別就被告丁○○判處有期徒刑十年，並與前揭傷
      害罪所處之刑，定應執行有期徒刑十年五月；被告戊○○
      判處有期徒刑八年六月；被告丙○○判處有期徒刑九年。
      被告丁○○、戊○○、丙○○傷害致人於死，係一時疏慮
      而為犯行，就其犯罪態樣，尚無宣告褫奪公權必要，併為
      敘明。
伍、被告甲○○另與被告丁○○、戊○○、丙○○共同涉犯事實
    二之傷害致人於死犯行，因此部分之事實不在起訴範圍內，
    本院自不得加以審理，宜由檢察官另行偵辦，併此敘明。
據上論結，應依刑事訴訟法第368條，第369條第1項前段、第364
條、第300條、第299條第1項前段、刑法第28條、第277第1項、
第2項、第51條第5款，刑法施行法第1之1條，中華民國96年罪犯
減刑條例第2條第3款、第7條、第10條，判決如主文。
本案經檢察官王碧霞到庭執行職務。
中    華    民    國    97    年    8    月    28    日
                  刑事第三庭  審判長法  官  陳義仲
                                    法  官  蔡勝雄
                                    法  官  蘇清水
以上正本證明與原本無異。
檢察官如不服本判決應於收受本判決後十日內向本院提出上訴書
，其未敘述上訴理由者並得於提起上訴後十日內向本院補提理由
書。
被告丁○○、戊○○、丙○○就傷害致死部分如不服本判決，應
於收受本判決後十日內向本院提出上訴書狀。其未敘述上訴理由
者並得於提起上訴後十日內向本院補提理由書狀（均須按他造當
事人之人數附繕本）「切勿逕送上級法院」。
其餘不得上訴。
                                    書記官  蔡蘭櫻
中    華    民    國    97    年    8     月    28    日
附錄：本案論罪科刑法條全文
中華民國刑法第277條
傷害人之身體或健康者，處三年以下有期徒刑、拘役或一千元
以下罰金。
犯前項之罪因而致人於死者，處無期徒刑或七年以上有期徒刑；
致重傷者，處三年以上十年以下有期徒刑。


司法院資訊處製作；財團法人民間司法改革基金會備份。
